臺灣臺北地方法院民事判決　　　　　　　 94年度建字第318號
原　　　告　三鐶工程企業有限公司
法定代理人　丙○○
訴訟代理人　施怡君律師
被　　　告　乙○○○○○○○○.
訴訟代理人　薛欽峰律師
上列當事人間請求給付工程款事件，本院於民國九十六年六月二
十六日言詞辯論終結，判決如下：
    主  文
被告應給付原告新台幣肆拾捌萬貳仟柒佰壹拾柒元，及自民國九
十四年十月四日起至清償日止，按年息百分之五計算之利息。
原告其餘之訴駁回。
訴訟費用由被告負擔三分之一，餘由原告負擔。
本判決第一項得假執行；但被告以新台幣肆拾捌萬貳仟柒佰壹拾
柒元或同額之玉山銀行可轉讓定期存單供擔保後，得免為假執行
。
原告其餘假執行之聲請駁回。
    事實及理由
一、原告主張其於民國93年6月30日受被告委託承作台北市○○
    路○段65號15樓之室內裝修工程，工程款未含稅為新台幣(下
    同)1,280,000 元，含稅後為1,344,000元。施工期間，被告
    共指示原告追加二次工程，第一次追加工程計有矽酸鈣板工
    程108,850元、玻璃門及五金工程29,400元、木作工程18,
    500元、燈具工程10,010元、地坪工程3,780元、窗簾工程17
    ,100 元、強弱電系統工程83,840元、消防工程41,200元、
    招牌工程27,700元，追加之工程款含稅後為33 6,588元，第
    二次追加門框工程及玻璃工程之工程款含稅後為39,533元。
    總計全部工程款，含合約約定之工程款與二次追加之工程款
    ，共為1,720,121元，惟工程完工經驗收後，被告僅給付
    1,183,000元，尚積欠工程款537,121元未為給付；原告另於
    93年8月9日，再受被告委託承作另一工程台北市○○○路○
    段116巷20號7樓陳公館之室內裝修工程，工程款未含稅為
    2,300,000元，含稅後為2,415,000元，施工期間，被告先指
    示原告減作工程含稅後63,000元，後又二次追加工程，第一
    次追加之RC頂版鋼筋外露補強工程及結構補強工程工程款含
    稅後為346,500元，第二次追加之工程款含稅後為380,025元
    ，總計全部工程款，即合約約定之工程款，扣除減作工程款
    ，再加上二次追加之工程款，共為3,078,525元，惟工程完
    工經驗收後，被告僅給付2,570,000元，尚積欠工程款508,
    525元未為給付。被告所積欠之前述二筆工程款共計1,045,
    646元，屢經催討被告仍拒不給付，爰依承攬契約請求給付
    。並聲明：被告應給付原告1,045,646元，及自起訴狀繕本
    送達被告翌日起至清償日止，按年息5%計算之利息，並願供
    擔保請准宣告假執行。
二、被告辯稱：(一)有關承攬契約之總價，系爭合約載明未含稅，
    原告亦同意以稅外之淨額承攬，故稅金部分被告依據合約不
    用給付，兩造於合約上明訂為未稅之總價。而原告就本件工
    程實際並未開立發票予被告，故原告起訴有關主合約金額的
    5%稅金部分，被告依據合約不用給付；(二)依據兩造簽訂之前
    揭承攬工程合約第6條規定：「甲方如要求變更原施工計晝
    之工程項目，經雙方認可並以書面確認後得以進行。」，本
    件原告所稱之追加工程既未經雙方認可並以書面確認之約定
    方式進行，則該部分已不成立；(三)系爭工程進行中，被告就
    原告有關該工程之追加工程概算表，從未確認並同意，且雙
    方並未針對原告所提之變更工程項目 (包括工程內容、工程
    數量、工程單價)進行討論及確認過，原告自無法證明被告
    有追加本件工程；(四)有關仁愛路之工程，原告所稱追加工程
    ，與事實不符，原告無法證明矽酸鈣板工程，輕鋼架暗架天
    花板二項數量增加；第一次追加減帳之招牌工程，係仁愛路
    業主與原告之間的工程項目，不屬於本工程之內；第二次追
    加減帳中之門框工程與玻璃工程，如原告所稱「之進行修改
    ，係與業主要求符合風水有關」為事實，原告與業主代表確
    認過，故此乃仁愛路業主與原告間承諾之工程項目，不屬於
    本工程之內；原告提出追加之金額已經占合約總價比例高達
    25 ％，經被告審核原告列為追加之工程項目，被告認為均
    係屬於雙方合約中載明原告本應施作之項目，原告應提出有
    施作追加工程項目之證明；(五)有關建國北路工程，原告所稱
    RC 頂版鋼筋外露補強工程及結構補強工程，其數量、單價
    於施工前經原告與業主議價確認其金額為330,000元，此部
    分未如原告所稱屬追加工程，而為原告與業主另行承諾之「
    RC 頂板鋼筋外露補強工程」，且原告與業主議定之330,000
    元，業主已付款予原告完畢，故此部份與本合約內容無涉；
    原告所稱第二次追加，輿事實不符，本工程天花圖說乃因應
    現場尺寸之圖說繪製，無原告施作完成拆除修改項目，故無
    原告所稱木作工程之天花修改，原告亦未施作燈盒，其餘如
    主壁燈安裝工程，於施工前並未經雙方認可之書面確認形真
    ，故非屬追加工程項目；(六)有關建國北路之工程，系爭工程
    合約第3條明定不超過至93年10月30日竣工，第8條並明訂，
    每逾期1日扣款1%，惟本工程完工日卻為12月初，工程逾期
    共逾期30日，依合約應扣款違約金額為690,000元以上，如
    本院審理認為原告仍有追加工程款項之請求，被告主張以該
    延遲之違約金總額予以抵銷。並聲明：原告之訴駁回，如受
    不利判決，被告願以現金或玉山銀行可轉讓定期存單供擔保
    請准免為假執行。
三、兩造不爭執之事實：
（一）原告於93年6月30日受被告委託承作台北市○○路○段65號
      15樓之室內裝修工程，工程款未含稅為1,280,000元。
（二）原告於93年8月9日受被告委託承作台北市○○○路○段116
      巷20號7樓陳公館之室內裝修工程，工程款未含稅為2,300
      ,000元。
四、原告主張其受被告委託承作台北市○○路○段65號15樓之室
    內裝修工程，施工期間，被告共指示原告追加二次工程，原
    告另受被告委託承作台北市○○○路○段116巷20號7樓陳公
    館之室內裝修工程，施工期間，被告先指示原告減作工程，
    後又二次追加工程，惟工程完工經驗收後，被告尚積欠之共
    計1,045,646元之追加工程款未給付等語，被告則以前揭情
    詞置辯。經查：
（一）契約當事人約定其契約須用一定之方式者，在該方式未完
      成前，推定其契約不成立，固為民法第166條所明定。但
      當事人約定其契約須用一定之方式，有以保全其契約之證
      據為目的者，亦有為契約須待方式完成始行成立之意思者
      ，同條不過就當事人意思不明之情形設此推定而已，若當
      事人約定其契約須用一定方式，係以保全契約之證據為目
      的，非屬契約成立之要件，其意思已明顯者，即無適用同
      條規定之餘地（最高法院28年度滬上字第110號判例可資
      參照）。查系爭工程承攬委託合約書第6條固約定：「甲
      方如要求變更原施工計晝之工程項目，經雙方認可並以書
      面確認後得以進行。」，有原告提出之工程承攬委託合約
      書影本二份在卷可稽（見第6項、第13頁），惟參諸系爭
      二契約均係承攬契約，並非法定之要式契約，並不以成立
      書面為必要，且依前揭合約之內容觀之，變更原施工計晝
      之工程項目時，之所以應經雙方書面確認，真意應僅在於
      保全變更施工計畫工程項目之證據而已，並非生效要件，
      是被告抗辯本件原告所稱之追加工程既未經雙方認可並以
      書面確認之約定方式進行，則該部分已不成立云云，即不
      可採。
（二）原告主張其受被告委託承作台北市○○路○段65號15樓之
      室內裝修工程，施工期間，被告共指示原告追加二次工程
      等語，惟為被告否認，茲分述如下：
    1.矽酸鈣板工程108,850元部分：原告和被告間之契約輕隔
      間之數量係120平方公尺，輕鋼架暗架天花板為52坪，有
      原告提出之工程概算書影本在卷可稽（見卷46頁），然而
      被告與業主間就此部分輕隔間之數量130平方公尺，輕鋼
      架暗架天花板57坪，亦有證人甲○○提出之工程概算書影
      本在卷可參（見第159頁），兩者相較，業主與被告間約
      定之輕隔間與輕鋼架暗架數量較多，另核與證人即原告公
      司受僱人丁○○證稱：「原先建築師告訴我們指要做到天
      花板下的高度，我們依據建築師的指示報價，但在工程進
      行中，為了克服冷房問題，建築師建議高度要增加到頂。
      」（見第154頁）等情相符，是堪信該部分原、被告間有
      追加之情事，故原告此部分之請求，為有理由。
    2.地坪工程，貼方塊地毯3,780元部分：原告和被告間之契
      約地坪之方塊地毯部分數量係52坪，有原告提出之工程概
      算書影本在卷可稽（見卷48頁），而被告與業主間就此部
      分係56坪，亦有證人甲○○提出之工程概算書影本在卷可
      參（見第161頁），參諸證人甲○○證稱：「我們的玄關
      佔據到承租範圍的邊緣，被告建議我們將玄關退縮到我們
      的室內使用面積，所以玄關的工程就在原來合約的施作範
      圍，在和隔壁公司共同使用的出入口，被告就告訴我們說
      他會一併施作美化，所以那部分有施作。但我們認知是在
      我們與被告公司的合約範圍中，因為原設計圖有含蓋到該
      部分，且被告公司從未告知我們，那部分是追加工程。」
      等語（見第153頁背面），是堪認此部分於原告及被告間
      應有追加施作之情，原告此部分之請求，亦有理由。
    3.窗簾工程之走道裱布17,100元部分：關於窗簾工程部分，
      證人丁○○證稱：在距離地面上95公分左右的木板中間有
      一道腰帶狀的布面裝飾就是走道裱布，但是在原合約時，
      我們並不清楚價錢，所以沒有報價等語，而證人甲○○亦
      證稱：當初在畫設計圖時，建築師就有跟我們說，會作如
      證人丁○○所說的裝飾，所以後來施作時，我們就以為是
      原合約項目等語（見第154頁背面）。是堪認原告確實有
      追加施作此部分之工程，原告此部分之請求，為有理由。
    4.招牌工程部分：原告提出之工程概算書就入口處LOGO牆部
      分註明「LOGO字體另計」（見第47頁），而被告與業主間
      之合約亦註明「LOGO字體另計」，有證人甲○○提出之工
      程概算書影本在卷可參（見第160頁），核與證人甲○○
      證稱：「我們在快開幕前，急著要決定LOGO牆的字體，和
      被告聯繫，被告才告知不在合約範圍內，我們就急著找原
      告就LOGO牆的字體及梯廳招牌、一樓招牌報價」、「當時
      因為很趕，建築師要我們直接原告公司聯絡」（見第153
      頁）等語相符。是於此部分原告既未經由被告而直接與業
      主接洽，已屬業主與原告間之關係，非屬原告與被告間工
      程之追加，原告此部分之請求，為無理由。
    5.玻璃門及五金工程部分：就此部分，證人丁○○證稱：玻
      璃門是因為事務間原設計裡面並沒有門，後來決定加門等
      語，並有原告提出之變更工程工作明細在卷可參（見第53
      頁），惟證人甲○○證稱：我們沒有指示被告要加門，所
      以我不清楚這件事情。我們一直以為所有工程是被告依據
      合約幫我們施作，在開幕時，被告交給我們確實有那扇門
      ，我們的認知，這扇門是在我們和被告的合約內等語（見
      第154頁），而經比對原告之工程概算書，與被告交給業
      主之工程概算書，關於玻璃門及五金工程之數量，均係「
      入口玄關大門天地鉸鏈及門鎖1式、全室內玻璃門鉸鏈及
      門把門鎖8組、雜項五金1式、TH：8m/m強化玻璃門8樘、
      入口雙開玻璃大門D：150*H240cm1樘」（見第47頁、160
      頁），證人甲○○既證稱事務間之門係於原合約之內，而
      原合約中玻璃門及五金之數量又與原告工程概算書之數量
      相符，是原告無法證明其於事務間有增加玻璃門及五金工
      程之數量，原告此部分之請求，為無理由。
    6.木作工程、燈具工程、強弱電系統工程、消防工程、門框
      工程及玻璃工程：就此部分，原告與被告間之合約數量、
      型式（見第46頁至第50頁），和被告與業主間之合約數量
      、型式（見第159頁至第163頁），經比對大致相符，證人
      甲○○對於上述項目證稱：「原證三號列為追加的項次三
      到十三，在施作過程中，我們的認知，是依照我們與被告
      的合約書去施作，所以我無法確認原證二號裡面的追加項
      目是如何計算出來的」、「時間大概是在十月左右，我曾
      經在辦公室遇到丁○○，她告訴我說，黃律師找她，說辦
      公室的門框有意見，找她來修改，我說我已經退夥了，我
      無法決定這件事情，當時我請他直接與黃律師談清楚，直
      到兩造在訴訟時，我才知道這是他們的風水修改工程，至
      於現場後來有無修改風水工程，我就不清楚。」、「（法
      官提示證人吳提出的工程概算書及原證十號，問完工的工
      程是否有如原證十號的追加部分？）我們當時驗收時，並
      沒有按照工程概算書記載的數量逐一點收，所以我無法說
      明。」等語，而就追加工作之木作工程部分，證人丁○○
      證稱：「原來那塊地方要刷油漆，後來改作木板」，惟證
      人甲○○證稱：「此部分其沒有印象」等語；就追加工程
      燈具工程部分，證人丁○○證稱：「走道的燈原本不是石
      英崁燈，後來建築師說要改成石英崁燈。BB崁燈也是他們
      覺得不夠亮，建築師說要增加燈，壁燈是因為事務間本來
      沒有燈，裝在事務間的」等語，惟證人甲○○證稱：「在
      設計時，建築師告訴我們說，走道會有一排崁燈，我們沒
      有特別去問數量，建築師也沒有說是石英崁燈。我們也沒
      有因為燈光不夠亮而要求增加。我們不可能在原合約沒有
      約定事務間的燈，我們在驗收時，並沒有去點收燈的數量
      和插座的數量，插座後來還不夠，請另一廠商來施作」等
      語；就追加工程強弱電系統工程部分，證人丁○○證稱：
      「有多加一組附接地面插座」等語，而證人甲○○證稱：
      「不會注意到插座有無增加」等語；就追加工程電工程部
      分，證人丁○○證稱：「除原合約的30個插座外，後來又
      加作20個插座」等語，惟證人證人甲○○證稱：「因為當
      時完工後，我們一個人只能分到一個插座，我們覺得插座
      不夠，所以後來另找其他廠商施作增加插座，我的感覺當
      時的插座沒有超過30個」等語；就追加工程消防工程部分
      ，證人甲○○萍亦證稱其並不清楚（見第153頁至第155頁
      ），是原告無法證明其有前揭工程之追加，原告此部分追
      加工程之請求，並無理由。
（三）原告主張其受被告委託承作台北市○○○路○段116巷20號
      7樓室內裝修工程，施工期間，被告先指示原告減作工程
      含稅後，後又二次追加工程等語，就第一次追加工程部分
      ，被告於94年11月1日答辯狀中業已自認「有關第一次追
      加部分330,000元部分，因經工地業主同意追加後，被告
      乃與原告達成共識，以該部分金額追加後做為總契約價格
      」（見第31頁），雖嗣後另稱該部分係業主與原告另外自
      行約定，並已由業主直接給付原告云云（見第90頁），然
      而該等情形屬自認之撤銷，按民事訴訟法第279條第3項之
      規定，自認之撤銷，除別有規定外，以自認人能證明與事
      實不符或經他造同意者，始得為之。是被告自認之撤銷於
      法不合，另原告並未證明兩造有合意第二次追加工程之情
      事，是原告此部分之請求，在330,000元之範圖內，為有
      理由。
（四）被告辯稱：有關承攬契約之總價，系爭合約載明未含稅，
      原告起訴有關主合約金額的5%稅金部分，被告依據合約
      不用給付云云，惟查契約於約定之價格註明「（不含5%稅
      金）」，係指該價格之營業稅係外加，而非內含，至於被
      告如未開立發票，僅係其是否違反稅捐義務而已，尚不得
      以其未開立發票之事實作為兩造約定之價格非屬營業稅外
      加之情形。故被告前揭所辯並無理由。
（五）綜上，原告得向被告請求之追加工程款費用，該有仁愛路
      矽酸鈣板工程108,850元、地坪工程3,780元、窗簾工程17
      ,100 元，及建國北路第一次追加工程330,000元，外加5%
      之營業稅，合計原告得向被告請求之追加工程款數額為
      482,717元（即(108,850+3,780+17,100+330,000)x1.05%
      ≒482,717）。
五、被告另以建國北路之工程，原告共逾期完工30日，依合約應
    扣款違約金額690,000元，而為抵銷之抗辯云云，惟被告既
    不爭執該工程確有追加部分內容，且衡諸該追加之情形係於
    原告到場施作後始為追加之決定，衡情必會對施工期限有所
    影響，而系爭合約所定之完工日期係指原施工計劃者，並不
    適用於變更後之工程，故被告以原計劃之完工日期為標準指
    稱變更工程後之完工己有逾期云云，並無理由。至於變更原
    施工計劃後之完工日期，則因雙方並未約定，故並無所謂之
    逾期可言，亦不生被告主張之逾期違約金690,000元，是被
    告前揭抵銷之抗辯，即無理由。
六、綜上所述，原告請求被告給付482,717元之追加工程款，為
    有理由，被告之抵銷抗辯，並無理由。從而，原告據以提起
    本訴，請求被告給付482,717元，及自起訴狀繕本送達之翌
    日即94年10月4日起至清償日止，按年息5%計算之利息，即
    無不合，應予准許。逾叔部分之請求則無理由，應予駁回。
七、本判決第一項所命之給付未逾50萬元，爰依民事訴訟法第
    389條第1項第5款之規定，依職權宣告假執行，又被告陳明
    願供擔保聲請宣告免予假執行，就原告勝訴部分，核無不合
    ，爰酌定相當擔保金額准許之。至原告敗訴部分，其假執行
    之聲請已失所附麗，應併予駁回。
八、因本案事證已臻明確，兩造其餘主張陳述及所提之證據，均
    毋庸再予審酌，附此敘明。
九、結論：原告之訴為一部有理由，一部無理由，依民事訴訟法
    第79條、第389條第1項第5款、第392條第2項判決如主文。
中　　華　　民　　國　　96　　年　　3　　月　　19　　日
                  民事第六庭    法　官　郭美杏
以上正本係照原本作成
如對本判決上訴，須於判決送達後20日內向本院提出上訴狀
中　　華　　民　　國　　96　　年　　3 　　月　　19　　日
                    　　　　　　書記官　潘惠梅
